【裁判字號】    95,家訴,149
【裁判日期】    951213
【裁判案由】    確認婚姻關係存在
【裁判全文】
臺灣桃園地方法院民事判決             95年度家訴字第149號
原      告  丁○○
被      告  甲○○
上列當事人間確認婚姻關係存在事件，本院於民國95年11月29日
辯論終結，判決如下：
    主      文
確認兩造婚姻關係存在。
訴訟費用由被告負擔。
    事實及理由
一、原告起訴主張：兩造係夫妻，於民國90年間辦理離婚登記，
    惟兩造雖簽立婚協議書，然因協議書上之其中一名證人並未
    親自到場見聞，其簽名亦由另一名證人代簽，該離婚未合於
    民法第1050條之要件，顯有無效之原因，爰提起本訴，聲明
    確認兩造婚姻關係存在。
二、被告則以：兩造於86年11月22日簽立協議離婚書時確有證人
    乙○○及其友人丙○○在場見證，當時被告並無離婚之意，
    是原告通知被告前往律師事務所協議離婚事，原告在見證人
    乙○○勸說下仍堅持離婚之意，其才在離婚協議書上簽字，
    但其後兩造均未至戶政機關辦理離婚登記。嗣後原告又萌生
    離意，才將原離婚協議書更載日期89年05月25日之後，持往
    辦理登記等語置辯，並聲明駁回原告之訴。
三、本件原告主張兩造為夫妻，曾於89年05月25日協議離婚，並
    向戶政機關辦理離婚登記之事實，有原告提出之戶籍謄本、
    離婚協議書等件為證，堪信為真實。
四、得心證理由：
（一）按兩願離婚，應以書面為之，有二人以上證人之簽名，並
      應向戶政機關為離婚之登記，民法第1050條定有明文。該
      條所以規定兩願離婚應以書面為之，並應有二人以上證人
      之簽名，旨在確實證明當事人有離婚之合意，而無抑勒或
      欺瞞情事，是證人之簽名，雖未限定須與書據作成同時為
      之，縱為離婚書據作成後所加簽，亦無不可。然既稱為證
      人，自須對於離婚之協議在場聞見，或知悉當事人間有離
      婚之協議，而願為證明者，始足當之，此項證人為不可代
      替性，自不容授權他人代理而為證明。
（二）經查，兩造於86年11月22日協議離婚時，確有見證人乙○
      ○及丙○○在場見聞，丙○○並交付印章予乙○○，同意
      其用印於兩願離婚書上乙節，業經證人乙○○到庭證述屬
      實，是證人乙○○、丙○○在場為兩造離婚之見證，丙○
      ○並同意乙○○簽章於兩願離婚書上，均屬有效證人。然
      兩造事後卻未前往戶政機關為離婚之登記，依前揭法文規
      定，該次離婚因欠缺登記之要件，並不生效力。
（三）次查，兩造於89年05月25日再度協議離婚時，欠缺見聞之
      證人，而係援用先前86年11月22日證人乙○○、丙○○簽
      章之離婚協議書，前往登記機關為離婚之登記乙節，業經
      兩造所自認，並經證人乙○○證述在卷。證人乙○○、丙
      ○○確實既未於兩造89年05月25日協議離婚時在場見聞，
      事後亦未聞悉確認兩造離婚之合意，兩造自不得以先前86
      年11月22日已經證人乙○○、丙○○在場見證並簽章之離
      婚協議書，充作89年05月25日二次離婚協議時之有效證人
      ，是兩造戶籍上89年05月25日離婚之登記，因欠缺有效證
      人，亦不生效力。
五、綜上所述，本件兩造離婚，欠缺有效之證人，與法定方式未
    合，自不生效力可言，從而原告請求確認兩造間婚姻關係存
    在，誠屬有據，應予准許。
六、結論，原告之訴為有理由，依民事訴訟法第78條，判決如主
    文。
中    華    民    國    95    年    12    月    13    日
                            家事法庭  法      官  劉雪惠
上列正本證明與原本無異
如對本判決上訴，須於判決送達後20日內向本院提出上訴狀
中    華    民    國    95    年    12    月    13    日
                                      書  記  官  許億先


司法院資訊處製作；財團法人民間司法改革基金會備份。
